【裁判字號】    99,上易,38
【裁判日期】    990331
【裁判案由】    詐欺
【裁判全文】
臺灣高等法院臺南分院刑事判決          99年度上易字第38號
上  訴  人  臺灣臺南地方法院檢察署檢察官
被      告  甲○○
上列上訴人因被告詐欺案件，不服臺灣臺南地方法院98年度易字
第1389號中華民國98年11月25日第一審判決（起訴案號：臺灣臺
南地方法院檢察署98年度調偵字第264 號），提起上訴，本院判
決如下：
    主  文
原判決撤銷。
甲○○犯詐欺取財罪，累犯，處有期徒刑捌月，減為有期徒刑肆
月，如易科罰金以銀元參佰元即新臺幣玖佰元折算壹日。
    事  實
一、甲○○前曾因侵占案件，經判處有期徒刑7 月確定，並於民
    國89年5 月30日縮短刑期執行完畢。詎仍不思悔悟，明知自
    己已無支付能力，仍意圖為自己不法之所有，於90年4 月至
    6 月間，陸續持附表所示無兌現可能之空頭支票（俗稱芭樂
    票），佯稱向乙○○借款，使乙○○陷於錯誤，分別交付各
    該空頭支票票面金額扣除2 至3 分利息後之現金新台幣（下
    同）702,900 元予甲○○。嗣該等支票屆期皆不獲兌現，被
    告以自己名義簽發本票數張交付乙○○作為擔保，亦未兌現
    ，乙○○始知受騙。
二、案經乙○○訴由臺灣臺南地方法院檢察署檢察官偵查起訴。
    理  由
壹、程序方面：
    按被告以外之人於審判外之言詞或書面陳述，除法律有規定
    者外，不得作為證據，刑事訴訟第159 條第1 項定有明文；
    又被告以外之人於審判外之陳述，雖不符前4 條（即刑事訴
    訟法第159 條之1 至之4） 之規定，而經當事人於審判程序
    同意作為證據，法院審酌該言詞陳述或書面陳述作成時之情
    況，認為適當者，亦得為證據，復為同法第159 條之5 第1
    項所明定。本件被告以外之人於審判外之陳述，均經檢察官
    、被告於本院審理中表示同意作為本案之證據（本院卷23頁
    反面），本院審酌該言詞陳述及書面陳述作成時之情況，核
    無違法取證或其他瑕疵，認為以之作為證據為適當，均有證
    據能力。
貳、實體方面：
一、訊之被告甲○○雖坦承於上開時間持附表所示支票向告訴人
    乙○○借款，嗣支票屆期均不獲兌現等事實，惟否認有何詐
    欺犯行，辯稱：「該等支票是我之前住在臺南市安南區的鄰
    居，綽號『齊仔』（臺語）之人拿給我，要我幫他調現，借
    來的錢大部分都交給『齊仔』，也有一些是我拿去買貨，我
    自己有甲存帳戶可以使用，沒有必要去買空頭支票」云云，
    經查：
  (一)上開犯罪事實，業據告訴人乙○○於檢察官偵查及法院審理
    中指訴甚詳，並有如附表所示支票及退票理由單各12紙在卷
    可稽（98交查451 偵卷39頁以下），該等支票之發票人「日
    發鳥園李德修」、「趙振欽」、「京璿有限公司李建德」、
    「張東林」、「林明安」、「順新汽車商行吳丁清」、「丞
    冠企業商行郭倍宏」及「黃四德」等人，於90年至91年間，
    退票之張數及金額非常龐大，顯係空頭支票帳戶，並有臺灣
    票據交換所98年7 月24日台票總字第09800006935 號函復存
    款不足退票及拒絕往來資料明細表（同上卷80頁），及所附
    退票紀錄清單（外放）可考；被告本人之支票，自90年5 月
    20日起亦陸續退票，其後並經列為拒絕往來戶等情，復有陽
    信銀行安順分行98年6 月10日陽信安順字第9800000152號函
    所附支票存款戶退票資料卡在卷可佐（同上卷31-32 頁）。
  (二)被告雖陳稱該等支票是鄰居綽號『齊仔』之人託被告調現，
    借來的錢大部分都交給『齊仔』，一部分是被告拿去買貨云
    云；然查，被告於偵查中係供稱：「90年4 月間我有幫朋友
    作保，有討債公司人員來逼債，把我公司的貨搬光，所以告
    訴人那些票才無法兌現」」、「（你說90年幫朋友作保才會
    還不出錢，該名朋友是誰？）我現沒有辦法跟他聯絡，我會
    試著找找看」、「（給告訴人的那些支票都怎麼來的？）都
    是客戶給我的支票」、「（這些支票的來源？）這些票都是
    客人給我的」各等語（同上偵卷12、20、36、84頁），顯與
    上開辯詞不符，參酌被告在原審準備程序中供稱：「（你所
    講的『齊仔』是否要聲請傳喚？）『齊仔』3 年前就去逝了
    ，我在4 、5 個月前去他家，他哥哥說『齊仔』3 年前就去
    逝了」、「（有無人知道本案支票是你向『齊仔』調來的？
    ）沒有」等語，足認被告應係得知附表所示支票發票人之龐
    大退票紀錄已被調出，權衡自己之辯詞難以自圓其說，始改
    稱代「齊仔」調現，而非交付客票，蓋以被告交付告訴人之
    支票，若真係由公司客戶陸續取得之客票，自不可能全部均
    為空頭支票，應甚灼然，且被告就上開不同版本之供詞，均
    無法提出任何證據以實其說，自難信為真實。
  (三)被告交付告訴人之支票屆期均不獲兌現，被告復以自己名義
    簽發本票數張交付告訴人作為擔保，雖據告訴人自承屬實，
    惟該等本票屆期亦均未兌現，參以告訴人在原審證稱：「（
    90年5 月25日最早到期之支票退票後，有無去找甲○○？）
    是甲○○90年6 月初自己來找我，說他會負責到底」、「（
    6 月5 日那張票退票後，被告說要如何處理？）那時候被告
    就跑了」（原審卷31頁反面、32頁）、「（跳票後你有無再
    去聯絡甲○○？）我有去找，後來於91年間在雲林、嘉義一
    帶有找到甲○○」、「（你找到被告後，他有無說要還錢？
    ）我說要將被告帶去派出所，被告害怕，就簽本票給我」各
    等語（原審卷31頁反面-32 頁、30頁），足認被告借款後，
    即對告訴人虛與委蛇，趁機逃避，經告訴人尋獲後，為避免
    遭到追訴，才簽發本票交付告訴人抵債，尚難認有返還借款
    之真意，亦難據此為有利被告之認定。
  (四)有關被告向告訴人借款使用之空頭支票部分，雖告訴人在原
    審證稱：「（甲○○持票向你調現時，你有無向銀行照會？
    ）有，照會之後狀況都沒問題」等語（原審卷30頁反面）；
    然所謂空頭支票詐騙，本即以同時間開立大量票據，使被害
    人無從由徵信之動作查知詐騙之事實，讓被害人在相近時間
    內提示而大量跳票之特性，故縱然告訴人收取支票並向銀行
    照會時沒發現問題，亦難據此否定被告持空頭支票向告訴人
    詐騙金錢之犯意。
  (五)被告自陳90年4 月間幫朋友作保，討債公司人員逼債，已將
    其公司貨物搬光，足見已無支付能力，其自90年5 月間即有
    退票之事實，亦如前述，茲被告仍在短時間內陸續持附表所
    示空頭支票，向告訴人佯稱借款，使告訴人陷於錯誤而交付
    現金702,900 元，得款後不久即避不見面，顯有向告訴人詐
    取錢財之不法所有意圖，應屬灼然，被告上開所辯，核屬卸
    責之詞，非可採信，犯行事證明確，應依法論科。
二、新舊法比較適用：按行為後法律有變更者，適用行為時之法
    律。但行為後之法律有利於行為人者，適用最有利於行為人
    之法律，刑法第2 條第1 項定有明文。又比較適用時，應就
    罪刑有關之共犯、未遂犯、想像競合犯、牽連犯、連續犯、
    結合犯，以及累犯加重、自首減輕暨其他法定加減原因（如
    身分加減）與加減比例等一切情形，綜合全部罪刑之結果而
    為比較。查被告行為後，刑法已於94年2 月2 日修正公布、
    95年7 月1 日生效施行，茲就本案所涉新舊法律比較如下：
    ：
  (一)修正前刑法第33條第5 款規定罰金為1 元以上，並依罰金罰
    鍰提高標準條例第1 條前段規定，就其原定數額得提高為2
    倍至10倍。修正後刑法第33條第5 款規定罰金為新台幣1,00
    0 元以上，且依刑法施行法第1 條之1 規定：「中華民國94
    年1 月7 日刑法修正施行後，刑法分則編所定罰金之貨幣單
    位為新臺幣。94年1 月7 日刑法修正時，刑法分則編未修正
    之條文定有罰金者，自94年1 月7 日刑法修正施行後，就其
    所定數額提高為30倍。但72年6 月26日至94年1 月7 日新增
    或修正之條文，就其所定數額提高為3 倍」，新舊比較結果
    ，以舊法較有利於被告。而刑法施行法第1 條之1 係替代罰
    金罰鍰提高標準條例部分條文，與罰金罰鍰提高標準條例罰
    金額度相同，只是貨幣單位由銀元改成新臺幣，並不發生有
    利、不利之問題，亦非法律變更刑度之條文，當無比較新舊
    法問題，應逕予適用。
  (二)有關累犯部分，舊法第47條規定「受有期徒刑之執行完畢，
    或受無期徒刑或有期徒刑一部之執行而赦免後，5 年以內再
    犯有期徒刑以上之罪者，為累犯，加重本刑至2 分之1 」；
    修正後同條第1 項規定「受徒刑之執行完畢，或一部之執行
    而赦免後，5 年以內故意再犯有期徒刑以上之罪者，為累犯
    ，加重本刑至2 分之1 」，故有關累犯之要件亦有變更，新
    法以故意犯罪為累犯之構成要件，應屬行為後法律有變更，
    而非僅屬文字修正，本件被告犯詐欺罪，無論適用新舊之規
    定，其結果均相同，新法規定並未較有利於被告，應一體適
    用行為時即修正前刑法第47條之規定。
三、核被告所為，係犯刑法第339 條第1 項之詐欺取財罪，被告
    持附表所示12張空頭支票向被害人乙○○詐取金錢，時間雖
    有先後，然均係在第1 張支票退票日即90年6 月5 日（見同
    上偵卷41頁退票理由單）之前，利用被害人尚未及提示支票
    發現其詐欺行為之際，接續所為，依其行為模式及被害人受
    害之狀況，應認被告所為，僅構成單一之詐欺罪。被告前曾
    因侵占案件，經判處有期徒刑7 月確定，於89年5 月30日縮
    短刑期執行完畢，有臺灣高等法院被告前案紀錄表在卷可稽
    ，其受有期徒刑執行完畢後，5 年內故意再犯本件有期徒刑
    以上之罪，應依累犯之規定加重其刑。
四、原審未遑詳察，遽為被告無罪判決之諭知，尚有未合，檢察
    官提起上訴，指摘原判決不當，為有理由，原判決無可維持
    ，應予撤銷改判。茲審酌被告前科素行，本件犯罪之動機、
    目的、手段、所得財物，被害人所受損害程度，及被告犯罪
    後之態度等一切情狀，量處有期徒刑8 月；又被告上開犯罪
    之時間在96年4 月24日以前，核與中華民國九十六年罪犯減
    刑條例第2 條第1 項第3 款所規定之減刑條件相符，爰依同
    條例第7 條規定，於裁判時減其宣告刑2 分之1 ，並依同條
    例第9 條，適用修正前刑法之規定，諭知易科罰金之折算標
    準。
五、據上論斷，應依刑事訴訟法第369 第1 項前段、第364 條、
    第299 條第1 項前段，刑法第2 條第1 項前段、第339 條第
    1 項，修正前刑法第47條、第41條第1 項前段，刑法施行法
    第1 條之1 ，廢止前罰金罰鍰提高標準條例第2 條，中華民
    國九十六年罪犯減刑條例第2 條第1 項第3 款、第7 條、第
    9 條判決如主文。
本案經檢察官王碧霞到庭執行職務。
中    華    民    國    99    年    3     月    31    日
                  刑事第三庭  審判長法  官  陳義仲
                                    法  官  蔡勝雄
                                    法  官  楊清安
以上正本證明與原本無異。
不得上訴。
                                    書記官  蔡蘭櫻
中    華    民    國    99    年    3     月    31    日
附錄論罪法條：
中華民國刑法第339條第1 項
意圖為自己或第三人不法之所有，以詐術使人將本人或第三人之
物交付者，處5 年以下有期徒刑、拘役或科或併科1 千元以下罰
金。
附表：
┌─────┬───┬──────┬────────┬─────┐
│票號      │發票人│發票日期    │付款銀行        │票面金額  │
│          │      │            │                │（新臺幣）│
├─────┼───┼──────┼────────┼─────┤
│0000000   │日發鳥│90年6月5日  │臺南市第六信用合│140,000元 │
│          │園李德│            │作社東區分社    │          │
│          │修    │            │                │          │
├─────┼───┼──────┼────────┼─────┤
│AM0000000 │趙振欽│90年7月5日  │臺灣銀行虎尾分行│35,900元  │
├─────┼───┼──────┼────────┼─────┤
│AM0000000 │趙振欽│90年6月30   │臺灣銀行虎尾分行│32,800元  │
├─────┼───┼──────┼────────┼─────┤
│AM0000000 │趙振欽│90年6月25日 │臺灣銀行鳳山分行│40,300元  │
├─────┼───┼──────┼────────┼─────┤
│AM0000000 │京璿有│90年5月25日 │華僑銀行鳳山分行│105,500元 │
│          │限公司│            │                │          │
│          │李建德│            │                │          │
├─────┼───┼──────┼────────┼─────┤
│AP0000000 │張東林│90年6月30日 │高雄銀行三多分行│107,600元 │
├─────┼───┼──────┼────────┼─────┤
│AY0000000 │林明安│90年6月25日 │臺灣中小企業銀行│45,100元  │
│          │      │            │成功分行        │          │
├─────┼───┼──────┼────────┼─────┤
│FF0000000 │順新汽│90年7月10日 │臺南第七信用合作│48,800元  │
│          │車商行│            │社富強分社      │          │
│          │吳丁清│            │                │          │
├─────┼───┼──────┼────────┼─────┤
│AY0000000 │順新汽│90年6月25日 │臺灣中小企業銀行│26,200元  │
│          │車商行│            │永大分行        │          │
│          │吳丁清│            │                │          │
├─────┼───┼──────┼────────┼─────┤
│FA0000000 │郭倍宏│90年6月30日 │南市區漁會信用部│65,000元  │
├─────┼───┼──────┼────────┼─────┤
│EA0000000 │丞冠企│90年7月5日  │臺灣土地銀行    │27,200元  │
│          │業商行│            │安平分行        │          │
│          │郭倍宏│            │                │          │
├─────┼───┼──────┼────────┼─────┤
│0000000   │黃四德│90年7月10日 │臺南市第三信用合│31,550元  │
│          │      │            │作社            │          │
└─────┴───┴──────┴────────┴─────┘

司法院資訊處製作；財團法人民間司法改革基金會備份。
